【裁判字號】    97,台聲,1
【裁判日期】    970103
【裁判案由】    返還價金
【裁判全文】
最高法院民事裁定                  九十七年度台聲字第一號
聲  請  人  甲○○
            丙○○
            乙○○
            丁○○
            戊○○
            己○○
            庚○○
共      同
訴訟代理人  李文欽律師
上列聲請人因與相對人景新育樂事業股份有限公司間請求返還價
金事件，對於中華民國九十六年四月二十六日本院裁定（九十六
年度台上字第九０四號），提起抗告，視為聲請再審，本院裁定
如下：
    主  文
聲請駁回。
聲請訴訟費用由聲請人連帶負擔。
    理  由
按對於終審法院之裁定有所不服者，除合於法定再審原因得聲請
再審外，不容以其他之方法聲明不服，故不服終審裁定而未以聲
請再審之程序為之者，仍應視其為再審之聲請，而依聲請再審程
序調查裁判（本院三十四年聲字第二六三號判例參照）。本件聲
請人雖於民國九十六年五月二十一日以抗告方式對本院九十六年
度台上字第九０四號確定裁定（下稱原確定裁定）聲明不服，但
仍應視其為聲請再審，而依該程序調查裁判，先予敘明。
本件聲請人對於本院以其上訴不合法駁回其第三審上訴之原確定
裁定聲請再審，無非以：(一)伊對前訴訟程序台灣高等法院九十五
年度重上字第三八四號判決（下稱原第二審判決）上訴時，已清
楚指摘原第二審判決未斟酌全辯論意旨及調查證據之結果，逕依
自由心證判斷事實之真偽，並就相對人公司變更登記表與不動產
買賣契約書上「辛○○」印文係屬同一之顯著事實，應可推斷向
伊之被繼承人李江河購買所有坐落台北市○○區○○段二小段九
一五地號土地（下稱系爭土地）者，應為相對人，而非其法定代
理人辛○○個人，顯有違反民事訴訟法第四百六十九條第六款前
段判決不備理由之當然違背法令，及同法第四百六十八條判決不
適用同法第二百二十六條第三項及第二百七十八條第一項情事；
又對照系爭土地買賣契約書之簽約與相對人承受系爭土地辦理及
受讓辛○○債權之時間可知，辛○○自簽訂系爭土地買賣契約時
，迄今仍為相對人之法定代理人，另參酌辛○○交付價金之支票
，係相對人所簽發及辛○○使用於系爭土地買賣契約書上之印文
，與相對人公司變更登記表及價金支票上之印文係屬同一，均足
證買受系爭土地者為相對人。且本件購買系爭土地之行為，違反
當時土地法第三十條及實施耕者有其田條例第二十八條規定而無
效，相對人或辛○○給付價金之行為即為違反法律強制禁止規定
，參照最高法院二十年上字第七九九號及二十九年上字第六二六
號判例與八十三年度台上字第三０二二號判決意旨，自不得請求
返還。至原第二審判決引用之最高法院八十一年度台上字第七四
二號判決，與本件事實有間，且與憲法第二十三條規範精神有悖
，復與最高法院六十九年台上字第二六０三號判例意旨不符，應
不得作為論斷之依據。況該判決有無牴觸上述判例，依民事訴訟
法第四百七十五條但書規定，為第三審法院應依職權調查之事項
及需統一法律見解，並為正確之法律適用，自應以判決為之，方
符法制，乃原確定裁定不僅未為原第二審判決有無違背法令之論
斷，復就伊指摘原第二審判決違背法令之處視而不見，而未依職
權調查並統一各該法令見解，顯有適用法規、判例錯誤及違法悖
理之情事（此部分再審理由另經聲請人於九十六年六月十一日據
以向本院聲請再審，已由本院以九十六年度台聲字第四四八號裁
定駁回其再審之聲請在案）。(二)原確定裁定並未依民事訴訟法第
一百二十一條及第四百八十一條準用第四百四十四條第一項規定
，限期命伊就有何不合上訴程式部分為補正，即逕以裁定駁回，
顯有適用法規不當及不適用法規之當然違背法令，並有悖程序正
義等詞，為其論據。
查聲請人對於原確定裁定聲請再審，雖未具體指明聲請再審所依
據之法條，然依其狀載內容，顯係以原確定裁定有民事訴訟法第
四百九十六條第一項第一款所定適用法規顯有錯誤之情形為其再
審理由，惟該條款所謂適用法規顯有錯誤，係指確定裁判所適用
之法規，顯然不合於法律規定，或與司法院現尚有效及大法官（
會議）之解釋，或本院現尚有效之判例顯有違反，或消極的不適
用法規，顯然影響裁判者而言，並不包括判決理由矛盾、理由不
備、取捨證據及認定事實錯誤之情形在內。查聲請人於前訴訟程
序對第二審判決提起第三審上訴時所表明之理由，係就原審取捨
證據、認定事實之職權行使所論斷，系爭土地買賣契約之買受人
，業經另案本院八十九年度台上字第二七三七號判決認定係辛○
○，且以系爭土地買賣契約無效為由判決辛○○敗訴確定，則李
江河自始即屬無法律上原因而收受系爭土地之買賣價金，而辛○
○與李江河簽訂系爭土地買賣契約時，並不知該買賣契約無效，
於給付系爭土地買賣價金予李江河時亦不知其無給付義務，辛○
○自得請求為其繼承人之聲請人連帶返還系爭土地買賣價金，而
該不當得利返還請求權，並非不得讓與，既經兩造及訴外人李王
彩鳳等於另案台灣高等法院九十三年度重上更(一)字第一二六號損
害賠償訴訟中為讓與相對人之通知，自已生債權讓與之效力，相
對人自可依債權讓與、不當得利及繼承之法律關係請求聲請人連
帶返還該買賣價金等詞，指摘其為不當，尚難認已合法表明上訴
理由。原確定裁定審查聲請人上訴理由狀所載整體理由，詳細說
明上訴第三審之合法要件後，認聲請人未合法表明上訴理由，而
以上訴不合法予以駁回，並無適用法規顯有錯誤之情形。至聲請
人所指上開(二)再審理由部分，按上訴人若於上訴狀內未表明上訴
理由，亦未於提起上訴後二十日內提出理由書者，在已委任有律
師為訴訟代理人之情形，依民事訴訟法第四百七十一條第一項規
定，並參照本院九十年台抗字第一六二號判例意旨，已毋庸命其
補正，則前訴訟程序第三審法院審查聲請人提出之上訴狀或理由
書所表明之事項，是否符合民事訴訟法第四百七十條第二項規定
所應表明之具體內容，自亦無再命補正之餘地，即難認原確定裁
定有何適用法規顯有錯誤之情事。從而，聲請人徒以上開事由主
張原確定裁定適用前述法規及判例顯有錯誤，而對之聲請再審，
不能認為有理由。
據上論結，本件再審之聲請為無理由。依民事訴訟法第九十五條
、第八十五條第二項，裁定如主文。
中    華    民    國  九十七  年    一    月    三    日
                      最高法院民事第六庭
                          審判長法官  顏  南  全
                                法官  黃  義  豐
                                法官  鄭  傑  夫
                                法官  蘇  清  恭
                                法官  陳  碧  玉
      本件正本證明與原本無異
                                      書  記  官
中    華    民    國  九十七  年    一    月    十    日
                                                 H


司法院資訊處製作；財團法人民間司法改革基金會備份。
